【裁判字號】    98,消債清,13
【裁判日期】    980610
【裁判案由】    聲請清算程序
【裁判全文】
臺灣高雄地方法院民事裁定            98年度消債清字第13號
聲  請  人  甲○○
上列當事人因消費者債務清理事件聲請清算，本院裁定如下：
    主  文
聲請人甲○○自民國九十八年六月十日下午四時起開始清算程序
。
命司法事務官進行本件清算程序。
    理  由
一、聲請意旨略以：聲請人甲○○因信用貸款、信用卡等原因對
    金融機構負有債務，前未曾依「中華民國銀行公會會員辦理
    消費金融案件無擔保債務協商機制」請求共同協商債務清償
    方案，後於消費者債務清理條例施行後乃向最大債權金融機
    構即中國信託商業銀行（下稱中國信託銀行）請求協商而未
    成立。然聲請人現無收入，生活尚須親友接濟，已無餘款得
    供還款之用，且債務總額達2,003,161元，實有不能清償債
    務之情，爰依法聲請准予裁定清算等語。
二、按債務人不能清償債務或有不能清償之虞者，得依本條例所
    定更生程序，清理其債務；債務人對於金融機構因消費借貸
    、自用住宅借款、信用卡或現金卡契約而負債務，在聲請更
    生或清算前，應提出債權人清冊，以書面向最大債權金融機
    構請求協商債務清償方案，並表明共同協商之意旨；債務人
    與金融機構協商成立者，不得聲請更生或清算。但因不可歸
    責於己之事由，致履行顯有重大困難者，不在此限；本條例
    施行前，債務人依金融主管機關協調成立之中華民國銀行公
    會會員，辦理消費金融案件無擔保債務協商機制與金融機構
    成立之協商，準用前項之規定，消費者債務清理條例第3 條
    、第151 條第1 項、第5 項、第6 項分別定有明文。本條例
    之立法意旨，在於避免已陷入經濟上困境之消費者，於惡性
    循環之債務窘境中自生自滅，而衍生嚴重之社會問題，難以
    維持安定之社會經濟秩序，故為兼顧債權人、債務人雙方之
    利益，對陷於經濟上困境之消費者，乃允其於消費者債務清
    理條例施行後，得選擇以重建型之更生程序或清算型之清算
    程序清理其債務，藉以妥適調整債務人與債權人及其他利害
    關係人間之權利義務關係，保障債權人獲得公平受償，並謀
    求消費者經濟生活之重建復甦機會。惟對於已與金融機構協
    商成立，或於本條例施行前，已依金融主管機關協調成立之
    中華民國銀行公會會員辦理消費金融案件無擔保債務協商機
    制與金融機構成立協商之債務人，若非因不可歸責於己之事
    由，致履行顯有重大困難，僅係為圖謀減免債務，而不為債
    務之履行，自有違債權契約為誠信契約之本旨，故依消費者
    債務清理條例第151 條第6 項準用同條第5 項前段之規定，
    不得聲請更生或清算，始能避免債務人任意毀諾已成立之協
    商，濫用更生或清算之裁判上債務清理程序，肇致道德危險
    。而此處所謂「不可歸責於己之事由」，難以一概而論，應
    斟酌債務人毀諾時之情事判斷之，如客觀上聲請人之支出增
    多，或收入、收益減少，非其成立協商時所能預期，又如協
    商成立時所定之條件過苛，超越債務人之負擔能力而客觀上
    履行不能，或雖未超過債務人之所得，然留與債務人使用之
    資金過少，使債務人無法維持其基本生活，均屬之。
三、經查：
(一)聲請人主張其於前業向最大債權金融機構中國信託銀行請求
    共同協商債務清償方案，惟於民國97年7 月15日業經該銀行
    以「未能接受顯足以負擔之還款方案」為由通知協商不成立
    ，此有聲請人提出之前置協商不成立通知書1紙在卷可稽（
    本院卷第15頁），則依前揭條文之規定及說明，其自應有不
    能清償債務或有不能清償之虞，且此情形業使其陷於經濟上
    之困境時，法院始須准之進行更生或清算。
(二)聲請人主張其現無工作收入，此有聲請人95、96年度綜合所
    得稅各類所得資料清單在卷可證（本院卷第30頁），已足認
    定。聲請人之生活必要支出均賴親友接濟，亦為聲請人自承
    在卷，是聲請人尚無收入得供其必要生活開銷，遑論有清償
    債務之能力。聲請人現已64歲，將屆法定退休之齡，且其債
    務總額逾200萬元，實難想像有清償之可能，是聲請人主張
    其有不能清償債務之情事，應可採信。
四、綜上所述，聲請人已達不能清償債務或有不能清償之虞之程
    度，其中無擔保或無優先權之債務在1200萬元以下，且未經
    法院裁定開始清算程序或宣告破產，則聲請人聲請清算，依
    上規定所示，自無不合，應予准許。
五、依消費者債務清理條例第11條第1 項、第83條第1 項、第16
    條第1 項，裁定如主文。
中    華    民    國    98    年    6     月    10    日
              民事第四庭    法      官  陳樹村
上為正本係照原本作成。
本裁定不得抗告。
本裁定已於98年6月10日下午4時公告。
中    華    民    國    98    年    6     月    10    日
                            書  記  官  葉姿敏
附表：
┌──┬────────────┬────────┬───────┐
│編號│債權人                  │金額（新台幣）  │種    類      │
├──┼────────────┼────────┼───────┤
│1   │國泰世華銀行            │344,363元       │信用貸款、信用│
│    │                        │                │卡消費款      │
├──┼────────────┼────────┼───────┤
│2   │兆豐國際商業銀行        │72,068元        │信用卡消費款  │
├──┼────────────┼────────┼───────┤
│3   │陽信銀行                │257,957元       │信用卡消費款  │
├──┼────────────┼────────┼───────┤
│4   │遠東銀行                │63,717元        │信用卡消費款  │
├──┼────────────┼────────┼───────┤
│5   │玉山銀行                │109,690元       │信用卡消費款  │
├──┼────────────┼────────┼───────┤
│6   │台新商業銀行            │74,358元        │信用卡消費款  │
├──┼────────────┼────────┼───────┤
│7   │大眾銀行                │54,000元        │信用卡消費款  │
├──┼────────────┼────────┼───────┤
│8   │中國信託銀行            │511,835元       │信用貸款、信用│
│    │                        │                │卡消費款      │
├──┼────────────┼────────┼───────┤
│9   │永豐信用卡公司          │57,829元        │信用卡消費款  │
├──┼────────────┼────────┼───────┤
│10  │聯邦商業銀行            │60,530元        │信用卡消費款  │
├──┼────────────┼────────┼───────┤
│11  │萬泰銀行                │295,353元       │信用卡消費款  │
├──┼────────────┼────────┼───────┤
│12  │元大商業銀行            │57,450元        │信用卡消費款  │
├──┼────────────┼────────┼───────┤
│13  │日盛銀行                │44,103元        │信用卡消費款  │
└──┴────────────┴────────┴───────┘


司法院資訊處製作；財團法人民間司法改革基金會備份。
